臺灣苗栗地方法院民事判決　　　　　　　　　　　　九十三年度訴字第一二號
　　原　　　告　戊○○
　　被　　　告　甲○○原名邱.
右當事人間請求侵權行為損害賠償事件，本院於民國九十三年六月二十五日言詞辯論
終結，判決如下：
    主      文
被告應給付原告新臺幣伍萬元。
原告其餘之訴駁回。
訴訟費用由被告負擔百分之三；餘由原告負擔。
本判決第一項得假執行。
    事      實
甲、原告方面：
  壹、聲明：被告應給付原告新臺幣（下同）二百萬元。
  貳、陳述：被告明知原告之夫乙○○為有配偶之人，竟仍明目張膽與其雙宿雙飛，
      迄今二人同居之事實，仍在繼續狀態中，爰依民法第一百八十四條第一項後段
      及第一百九十五條第一、三項規定，提起本訴，求為判決如訴之聲明所示。
  參、對被告抗辯所為之陳述：
    一、原告與乙○○於民國七十五年七月七日之離婚，其離婚協議書上之見證人即
        原告之母丁○○與乙○○之母丙○○均不知兩造離婚之事，該二人之印文更
        係原告與乙○○各持丁○○、丙○○之印章擅自蓋用者，是該離婚不合法律
        之規定而無效。
    二、原告與乙○○於七十一年十月二十五日結婚，七十五年七月七日離婚，九十
        年六月四日再結婚，九十三年二月二十七日再離婚。原告否認七十五年七月
        七日該次離婚之效力。
  肆、證據：提出存證信函五件、錄音帶譯文一件、結婚公證書一件、
      、離婚協議書一件、信函二件、苗栗縣銅鑼鄉調解委員會調解書一件、和解筆
      錄一件、農漁會中區資訊中心匯款委託書一件、大千綜合醫院診斷證明書一件
      、民事起訴狀一件、畢業證明書一件、弘大醫院檢查報告一件、殘障手冊一件
      、在職證明一件、誠正中學學生出校證明書一件、繳費單三件、收據三件、成
      績一覽表一件（均影本）及錄音帶三捲、照片五張為證；並聲請訊問證人乙○○。
乙、被告方面：
  壹、聲明：原告之訴駁回。
  貳、陳述：
    一、伊與乙○○認識時，乙○○已與原告離婚；乙○○固自八十九年七月起至九
        十一年間住在伊家裡，惟伊請原告帶乙○○回去，原告並未前來；目前乙○○業已離開伊家。伊與乙○○只是朋友，並未發生過性行為。
    二、原告與乙○○於七十五年七月七日離婚時，原告依協議取得乙○○所有坐落
        苗栗市○○路一一七○巷十二號五樓之房屋，及兒子張家維之監護權，足認
        該次離婚有效。況如該次離婚無效，原告又何須以死相逼要求第二次結婚？
    三、原告與乙○○於九十年六月四日之第二次結婚，未有宴客，亦無公開儀式，
        連乙○○之家人亦不知情，況係原告以死相逼之結果，是該次結婚，應屬無
        效。
    四、八十九年十一月至九十二年間，原告常藉故出入被告居住之安順唐莊，並常
        服用安眠藥、農藥或攜帶刀械至安順唐莊揚言自殺，為維護社區安寧，管理
        委員會終於九十年七月辭退乙○○守衛一職。
  參、證據：提出畢業證明書、房屋稅轉帳繳納證明、地價稅轉帳繳納證明、保險單
      、公共服務擴大就業契約書、扣繳憑單（均影本）各一件為證。
丙、本院依職權訊問證人即乙○○母親丙○○及原告母親丁○○。
    理      由
一、原告起訴主張：被告明知原告之夫乙○○為有配偶之人，竟仍明目張膽與其雙宿
    雙飛，迄今二人同居之事實，仍在繼續狀態中，爰依民法第一百八十四條第一項
    後段及第一百九十五條第一、三項規定，提起本訴，求為判決被告應給付原告二
    百萬元等語。被告則以：伊認識乙○○時，乙○○已與原告離婚；且伊與乙○○
    只是朋友，並未發生過性行為，是原告請求賠償顯無理由等語，資為抗辯。
二、原告主張乙○○為其配偶之事實，為被告所否認，並以伊認識乙○○時，乙○○
    已與原告離婚；且原告與乙○○於九十年六月四日之結婚並不生效力，是乙○○
    非原告之配偶等語置辯。是本件首應審究者，厥為乙○○是否為原告之配偶？經
    查：
（一）原告（原名譚如璧）與乙○○（原名張德盛）於七十一年十月二十五日結婚，
      七十五年七月七日離婚，九十年六月四日再結婚，九十三年二月二十七日離婚
      等事實，有原告提出之結婚公證書、離婚協議書、
      卷第六一至六七頁、第一五六、一五七頁）。惟被告抗辯原告與乙○○於九十
      年六月四日之結婚，未有公開儀式，不具結婚之法定要件，應屬無效，是原告
      既自七十五年七月七日與乙○○離婚後，即非乙○○之妻，其基於乙○○配偶
      之身分，主張被告與乙○○同居，不法侵害原告基於配偶關係之身分法益，請
      求被告賠償損害，即非有據等語。原告則主張該次結婚係在伊上班之牙醫診所
      舉行，簽結婚證書時，伊有告訴診所內之醫生、護士伊要結婚，足認該次結婚
      有公開儀式，符合結婚之法定要件，自屬有效等語。
（二）按結婚，應有公開儀式及二人以上之證人；經依
      其已結婚。民法第九百八十二條定有明文。民法第九百八十二條所謂結婚應有
      公開之儀式，指結婚之當事人應行定式之禮儀，使不特定人得以共聞共見認識
      其為結婚者而言，最高法院五十一年台上字第五五一號判例可資參照。
（三）本件原告與乙○○於九十年六月四日之結婚，雖經依
      前揭規定，本應推定其已結婚，惟查原告與乙○○之該次結婚，係該二人在原
      告任職之牙醫診所各於結婚證書上簽名蓋章，之後即持向戶政事務所辦理結婚
      登記等情，業據證人乙○○於本院證稱：「當時我在上班，原告打電話給我，
      說要馬上辦結婚，要不然要死給我看，因為我是學佛的，基於無奈，為了救她
      一命，才答應跟她辦結婚登記，當時沒有舉行公開儀式，也沒有在眾人面前說
      要結婚，連我媽媽都不知道」等語（見本院卷第四一頁），及原告於本院審理
      時自認：「九十年六月四日結婚時，有請證人幫我們蓋章，但沒有請客，當時
      乙○○也在場，也是乙○○同意辦結婚，‧‧我在牙科診所當助理，我們並不
      在牙科診所舉行結婚典禮」等語（見本院卷第三九、四○頁）在卷。從而原告
      與乙○○於九十年六月四日之結婚，既僅由該二人於結婚證書上簽名蓋章，並
      委請他人於結婚證書上充當證人，則原告與乙○○顯未行定式之禮儀，亦未使
      不特定人得以共聞共見認識其為結婚之事實，揆諸前揭判例意旨，堪認原告與
      乙○○於九十年六月四日之結婚，並不具備結婚之法定要件，該次結婚應屬無
      效。
（四）至於原告主張伊與乙○○於七十五年七月七日之離婚亦屬無效乙節，按法律行
      為，不依法定方式者，無效。兩願離婚，應以書面為之，有二人以上證人之簽
      名，並應向戶政機關為離婚之登記。民法第七十三條前段及第一千零五十條定
      有明文。又「民法第一千零五十條所謂二人以上證人之簽名，固不限於作成離
      婚證書時為之，亦不限於協議離婚時在場之人，始得為證人，然究難謂非親見
      或親聞雙方當事人確有離婚真意之人，亦得為證人。本件證人某甲、某乙係依
      憑上訴人片面之詞，而簽名於離婚證明書，未曾親聞被上訴人確有離婚之真意
      ，既為原審所確定之事實，自難認兩造間之協議離婚，已具備法定要件」，最
      高法院六十八年台上字第三七九二號判例足資參照。本件原告主張證人丙○○
      、丁○○雖於其與乙○○七十五年七月七日之離婚協議書上簽名蓋章，惟其等
      並不知二人離婚之事，該次離婚為無效云云。按據證人丙○○於本院證稱：「
      七十五年七月左右，我有拿我的印章給乙○○去辦理離婚，當時他有跟我說他
      們已經談好離婚的事」等語（見本院卷第一二○頁），足認證人丙○○係片面
      聽聞乙○○之說詞，即授權乙○○簽名蓋章於離婚協議書上，證人丙○○並未
      親見親聞原告與乙○○確有離婚之真意；另據證人丁○○於本院證稱：「（離
      婚協議書上）簽名是我簽的，印章是我的，是我女兒拿來給我簽的。我識字但
      不多，寫時我不知道協議書內容是否已寫好，也不知道該文件作什麼用」等語
      （見本院卷第一二一頁），即乙○○亦自承證人丁○○是否知悉伊與原告兩願
      離婚之事，伊並不清楚等語（見本院卷第一二○頁），足認證人丁○○亦未親
      見親聞原告與乙○○有離婚之真意。稽之前揭判例意旨，自難認該二人於七十
      五年七月七日之協議離婚，已具備法定要件。至於證人乙○○固證稱伊當時有
      告訴伊母親丙○○，印章係要辦理離婚用的等語，惟查丙○○既係片面聽聞乙○○之陳述，並未親自見聞該二人確有離婚之真意，仍難認上開協議離婚，已
      具備法定要件。是以原告主張伊與乙○○間七十五年七月七日之離婚為無效等
      語，堪以認定。
（五）從而原告與乙○○間七十五年七月七日之離婚既屬無效，九十年六月四日之結
      婚亦因不備法定要件而無效，而該二人於九十三年二月二十七日之離婚業已發
      生效力一節，並為該二人所不爭執（見本院卷第一一九頁），是以該二人婚姻
      關係之存續期間為自七十一年十月二十五日起至九十三年二月二十七日止，洵
      堪認定。
三、本件次應審究者，係原告主張被告與乙○○同居，不法侵害原告基於配偶關係之
    身分法益，請求被告賠償損害，是否有理由？經查：
（一）原告主張被告與乙○○同居之事實，業據其提出錄音帶及錄音帶譯文等件為證
      （見本院卷第一八至三○頁），觀諸乙○○於上開錄音中表示：「戊○○（下
      稱譚）問：你和邱美玲做愛的事，之前你不好意思回答我，我要證實一件事，
      我所為的一切，都是關心您」，「乙○○答：我知道，前面有，前面是這樣，
      就是剛認識她那二、三個月之間，那時候想天天做，反正死掉就算了，可是到
      後來慢慢一直放，比較淡薄了‧‧她（指被告甲○○）現在上班，哪有天天（
      發生性行為），頂多一個星期一次，星期六那天晚上而已」（見本院卷第一八
      、一九、二一頁）；及被告甲○○於上開錄音中表示：「譚問：之前你要跟他
      （指乙○○）在一起，也是你自己願意的」，「甲○○（下稱邱）答：對呀！
      錢歸錢，感情歸感情，在一起是在一起‧‧我從來沒有要求他（乙○○）每個
      月要支付我多少生活費，現在小姐妳搞清楚，是他沒有工作，現在生活費全部
      都是我在支付，還有他要用的錢都是我在支付。乙○○和我在一起，他也不是
      賣給我。‧‧你有本事，你有足夠的錢，你要把他（乙○○）帶回去，如果他
      願意跟你回去，你就把他帶走，如果他不願意你也不用勉強他」，「譚問：照
      你整個話的意思，他比較喜歡妳？邱答：對啦！譚問：如果他要跟妳結婚，妳
      會願意嗎？邱答：願意，只要妳不要來干擾我，只要妳讓我們過的好好的，我
      會跟他結婚，因為有妳的出現，讓我某些情緒上不高興，我就對他發飆」（見
      本院卷第一八至三○頁）。而被告及乙○○對於上開錄音帶譯文之真正並不爭
      執，堪認被告確有與乙○○同居及發生性行為之情事。
（二）至於被告雖辯稱上開錄音譯文部分內容應更正為如伊以鉛筆加註之字句云云，
      然徵諸被告以鉛筆加註之處，即「他『如果』真的是妳老公」，加註「如果」
      二字；「為什麼常常找人家（乙○○）麻煩」，被告謂其所指「人家」係包括
      被告之三個小孩而言（見本院卷第二五之一、二九頁），經核並不影響本院就
      右開事實之認定，是被告辯稱伊未與乙○○同居及發生性行為云云，並無可採
      。又證人乙○○雖亦辯稱伊會於錄音中提到與被告發生關係，係因原告一直煩
      伊，伊不得已始會說出上開難聽的話氣原告云云（見本院卷第四一頁），並證
      稱：「我離婚後，有住在被告家裡的一個小房間，是用付房租的方式住在他家
      ，期間我還有向被告借錢‧‧我與被告並沒有發生性關係，因為我身體不好，
      脊椎不好二十多年了」等語，惟衡諸常情，乙○○縱與原告間有心結或不快，
      亦應不致以上開言語故意刺激原告，此外復查無乙○○必須故意說出上開難聽
      話語氣原告之理由，是以證人前揭所述，有違常情，應係附和被告之詞，難以
      採信。
（三）參以被告自承乙○○自八十九年七月起至九十一年間均住在伊家裡（見本院卷
      第三八頁），足認被告與乙○○於上開期間有同居並發生性行為之事實，足堪
      認定。而原告與乙○○婚姻關係之存續期間為自七十一年十月二十五日起至九
      十三年二月二十七日止，已如前述，是以於被告與乙○○同居並發生性行為時
      ，原告尚為乙○○之配偶，亦可認定。
（四）惟應再審酌者，係被告於上開期間與乙○○同居並發生性行為，有無故意或過
      失？按原告與乙○○係於七十五年七月七日日經依
      同居並發生性行為，尚難認有不法侵害原告身分法益之故意或過失。然於原告
      與乙○○九十年六月四日再次結婚後，被告已明知該二人結婚之事實，竟仍與
      乙○○同居並發生性行為，其妨害原告家庭生活之事實，應屬可採。雖原告與
      乙○○九十年六月四日之結婚並不生效力，然因其間婚姻關係之存續期間實係
      自七十一年十月二十五日起至九十三年二月二十七日止，是縱上開結婚有不生
      效力之情形，仍無礙於被告有不法侵害原告與乙○○共同經營圓滿婚姻生活之
      侵權行為之故意存在。是以被告自九十年六月四日起至九十一年間，明知乙○○與原告有婚姻關係存在，仍與其同居並發生性行為，妨害原告家庭生活之事
      實，允堪認定。
四、按因故意或過失，不法侵害他人之權利者，負損害賠償責任。故意以背於善良風
    俗之方法加損害於他人者亦同。民法第一百八十四條第一項定有明文。次按婚姻
    乃男女雙方以終身共同生活為目的而組成之特別結合關係，夫妻應彼此尊重，互
    享並互負協力維持共同生活圓滿、安全及幸福之權利與義務，故夫妻之一方對於
    婚姻關係之圓滿，寓有人格利益，且此種關係對當事人具有重大利益，應受法律
    保護。是原告因被告故意違背善良風俗之相姦行為，而受有精神上之損害，足堪
    認定，依首揭法條規定，被告自應負侵權行為責任。
五、再按不法侵害他人之身體、健康、名譽、自由、信用、隱私、貞操，或不法侵害
    其他人格法益而情節重大者，被害人雖非財產上之損害，亦得請求賠償相當之金
    額。前項規定於不法侵害他人基於父、母、子、女或配偶關係之身分法益而情節
    重大者，準用之。民法第一百九十五條第一、三項定有明文。又夫妻之一方對於
    婚姻關係之圓滿，具有人格利益，已如前述，而相姦行為對於他人婚姻關係之干
    擾，常使被害人感到悲憤、羞辱、沮喪、受人非議恥笑，侵害權利之情節，殊為
    重大，被害人自得依上開規定，請求侵權行為人賠償非財產上之損害。而精神上
    之損害賠償，應就兩造之社會地位、教育程度、經濟狀況等一切情事，以為審酌
    。本院參酌原告與乙○○間結婚、離婚多次，感情尚非和諧，目前乙○○業已離
    開被告住家，被告與乙○○同居之期間不長，及被告之相姦行為，對於原告精神
    上感受之痛苦程度，暨原告為苗栗高中畢業，名下無財產，現於牙醫診所擔任助
    理，時薪七十元；被告為高職畢業，名下有一棟房屋，尚有貸款，目前工資一天
    九百元等有關情狀，認原告請求精神上損害賠償之數額以五萬元為相當。
六、綜上所述，原告基於侵權行為損害賠償之法律關係，請求被告應給付五萬元，為
    有理由，應予准許；其逾此範圍之請求，即屬無據，應予駁回。
七、本件原告勝訴部分，所命給付之金額未逾五十萬元，應依民事訴訟法第三百八十
    九條第一項第五款規定，依職權宣告假執行，
八、據上論結，本件原告之訴，為一部有理由，一部無理由，依民事訴訟法第七十九
    條、第三百八十九條第一項第五款，判決如主文。
中　　　華　　　民　　　國　　　九十三　　年　　  　七　　月　  　九　　日
                                    民事庭法　　　官　黃佩韻
正本係照原本作成。
如對本判決上訴，須於判決送達後廿日內向本院提出上訴狀（須附繕本）。
中　　　華　　　民　　　國　 　九十三　 年　　      七  　月　    九　　日
                                          法院書記官　張麗琴
